臺灣高雄地方法院民事判決
111年度訴字第380號
原      告  聯邦商業銀行股份有限公司

法定代理人  林鴻聯  
訴訟代理人  郭雅慧  
            林彥甫  
            黃靜美  
被      告  洪震儒  

訴訟代理人  康進益律師
            康鈺靈律師
被      告  吳依心（原名：吳秀蘭）


上列當事人間請求塗銷所有權移轉登記等事件，本院於民國111
年9月29日言詞辯論終結，判決如下：
    主      文
原告之訴駁回。
訴訟費用由原告負擔。
    事實及理由
一、本件被告吳依心未於言詞辯論期日到場，核無民事訴訟法第
    386條各款所列情形，爰依原告之聲請，由其一造辯論而為
    判決。
二、原告主張：被告吳依心前向伊申請信用卡、現金卡，積欠伊
    新臺幣（下同）295,259 元及相關利息、違約金未清償，竟
    於民國110年1月12日以於109年12月24日夫妻贈與為原因，
    將所有之坐落高雄市○○區○○○段○○段0000地號土地（應有部
    分1萬分之209）及其上同小段16270建號即門牌號碼高雄市○
    ○區○○○路000號3樓建物（下合稱系爭不動產）移轉登記予斯
    時配偶即被告洪震儒，致其名下已無財產可供執行、清償，
    顯有害於伊之債權，伊自得訴請撤銷被告間就系爭不動產所
    為之債權行為及所有權移轉登記行為，並請求被告洪震儒將
    前述所有權移轉登記予以塗銷。又縱認被告間就系爭不動產
    所有權移轉非無償行為，系爭不動產價值約1,000萬元，其
    上雖經設定抵押權予三信商業銀行股份有限公司（下稱三信
    銀行）、洪春福、林美雀擔保其等之債權，但三信銀行之債
    權金額約400多萬元，而洪春福為被告洪震儒之父親，被告
    洪震儒抗辯被告吳依心積欠洪春福債權250萬元之真實性尚
    非無疑，縱屬真實，林美雀所擔保之債權為被告洪震儒積欠
    林美雀之債權，並非被告吳依心之債務，是計算被告吳依心
    積欠三信銀行及洪春福之債權金額，被告間該移轉系爭不動
    產之債權及物權行為，仍有害於伊之債權。另被告吳依心前
    於105年12月30日將系爭不動產信託登記予被告洪震儒，伊
    因此於106年4月5日訴請撤銷信託行為及塗銷所有權移轉登
    記，系爭不動產於106年間曾經二次查封拍賣，被告洪震儒
    又居住其中，是被告洪震儒於系爭不動產移轉登記前早已知
    悉被告吳依心積欠伊債務，而知悉被告間系爭不動產所有權
    移轉將有害於伊之債權，伊自得訴請撤銷被告間就系爭不動
    產所有權移轉所為之債權及物權行為，並請求被告洪震儒塗
    銷系爭不動產所有權移轉登記，為此爰依民法第244條第1項
    、第2項、第4項之規定提起本訴等語。並聲明：㈠被告間就
    系爭不動產於109年12月24日所為債權行為及於110年1月12
    日所為之所有權移轉登記行為，均應予撤銷。㈡被告洪震儒
    應將系爭不動產於110年1月12日經高雄市政府地政局岡山地
    政事務所以夫妻贈與為原因所為之所有權移轉登記予以塗銷
    。
三、被告答辯：
　㈠被告洪震儒則以：伊不知悉被告吳依心於結婚前就向原告借
    款而積欠款項一事，被告吳依心前分別以系爭不動產設定抵
    押權予三信銀行、洪春福、林美雀（下合稱系爭抵押權），
    合計積欠其等債務達950萬元，嗣被告吳依心無力償還前述
    抵押權所擔保之債權，乃約定以清償前述抵押權所擔保之債
    權為對價，將系爭不動產出售予伊，又因夫妻關係不能登記
    為買賣，方以夫妻贈與為移轉登記原因，是伊與被告吳依心
    間移轉系爭不動產所有權並非贈與而係買賣，縱非買賣，應
    認屬附負擔之贈與，而非無償行為。其次，伊清償系爭抵押
    權所擔保之債權合計950萬，且原告前聲請強制執行系爭不
    動產，都因系爭抵押權擔保債權金額過高，拍賣無實益，而
    撤銷查封，因此伊以清償系爭抵押權擔保債權作為對價買受
    系爭不動產，並無害於原告之債權，是原告亦不得依民法第
    244條第2項規定訴請撤銷被告間系爭不動產所有權移轉之債
    權行為及物權行為等語，資為抗辯。並聲明：原告之訴駁回
    。
　㈡被告吳依心未於言詞辯論期日到場，亦未提出書狀作何聲明
    或陳述。
四、得心證之理由
　㈠債務人所為之無償行為，有害及債權者，債權人得聲請法院
    撤銷之；債權人依第1項或第2項之規定聲請法院撤銷時，得
    並聲請命受益人或轉得人回復原狀，民法第244條第1項、第
    4項前段定有明文。經查：
　⒈原告主張被告吳依心積欠原告295,259元及相關利息、違約金
    ，且被告吳依心於110年1月12日以於109年12月24日夫妻贈
    與為原因，將系爭不動產移轉登記予被告洪震儒，而其將系
    爭不動產移轉登記予被告洪震儒後，無資力清償積欠原告之
    債務等節，業據其提出本院106年度司執字第47100號債權憑
    證（見審訴字卷第15至17頁）、土地及建物登記第二類謄本
    （見審訴字卷第19至25頁）、高雄市地籍異動索引（見審訴
    字卷第27至31頁）在卷可憑，復有土地及建物登記公務用謄
    本（見審訴字卷第61至71頁）、異動索引內容（見審訴字卷
    第73至83頁）、高雄市政府地政局岡山地政事務所111年1月
    12日高市地岡登字第11170037000號函及函附土地登記申請
    書（見審訴字卷第85至105頁）附卷足證，復為被告洪震儒
    所不爭執（見訴字卷第110頁），而被告吳依心經合法通知
    ，既不於言詞辯論期日到場爭執，復不提出書狀答辯以供本
    院斟酌，應認原告上開主張為真實。
　⒉原告固主張被告間就系爭不動產所有權移轉之債權行為及物
    權行為為無償行為，其得主張依民法第244條第1項規定撤銷
    云云。惟查：
　⑴被告吳依心將系爭不動產移轉登記予被告洪震儒時，尚積欠
    三信銀行4,000,050元，是被告洪震儒以系爭不動產設定抵
    押權予臺灣新光商業銀行股份有限公司（下稱新光銀行）貸
    款代償，有新光銀行存摺（見訴字卷第53至57頁）、新光銀
    行111年5月26日新光銀集作字第1116004018號函及不動產鑑
    價報告（見訴字卷第93至101頁）在卷可參，且為原告所不
    爭執，足見被告洪震儒抗辯其為取得不動產，以代被告吳依
    心清償積欠三信銀行之債務為對價一節，應屬實情。
　⑵被告吳依心前於105年4月22日以系爭不動產設定擔保債權總
    金額250萬元之抵押權予洪春福，擔保債權種類及範圍為105
    年4月20日之金錢消費貸款，債務人為被告吳依心，嗣洪春
    福於109年12月24日出具債務清償證明，該抵押權登記業經
    以清償塗銷，有建物登記第一類謄本（見訴字卷第41至45頁
    ）、債務清償證明（見訴字卷第131頁）、異動索引內容（
    見審訴字卷第73至83頁），自堪認定。又洪春福前於105年4
    月13日、同日、同年月14日分別匯款100萬元、100萬元、50
    萬元予被告吳依心，被告吳依心則於105年4月13日簽訂切結
    書表明於同日有收到洪春福交付之250萬元，且在同日簽發
    票面金額250萬元之本票，有切結書（見訴字卷第159頁）、
    本票（見訴字卷第169頁）、郵政入戶匯款申請書（見訴字
    卷第187至191頁）在卷可參，則洪春福確實在105年4月13日
    、14日合計匯款250萬元予被告吳依心，被告吳依心並出具
    切結書、本票予洪春福，被告洪震儒抗辯洪春福確實於105
    年4月20日與被告吳依心成立250萬元消費借貸關係，應屬可
    信，並參以洪春福在被告間就系爭不動產所有權移轉之債權
    行為成立當日出具債務清償證明，足認被告洪震儒抗辯其為
    被告吳依心清償該債務以作為取得系爭不動產所有權之對價
    ，尚非虛偽。
　⑶原告固主張被告吳依心以系爭不動產設定抵押權予洪春福，
    是擔保105年4月20日之金錢消費貸款，而洪春福之匯款時間
    及本票發票日均為105年4月13日，被告洪震儒復自陳被告吳
    依心與洪春福間未約定利息及清償日期，與系爭抵押權登記
    上有約定借款清償日期及違約金不同，被告洪震儒又未提出
    清償洪春福之證明，足見其此部分之抗辯非屬實情云云。惟
    被告吳依心於斯時為洪春福之媳婦，二人間應存有一定之信
    賴關係，其先出具切結書、本票予洪春福，並在取得款項後
    ，始於105年4月20日確立二人間存有消費借貸合意，而成立
    消費借貸契約，亦非無可能，又該消費借貸關係乃成立於距
    今約6年前之時間，被告吳依心借款後長期未清償洪春福，
    迄至被告洪震儒取得系爭不動產前夕，方約定由被告洪震儒
    負責，被告洪震儒因此就該借款是否約定清償日期與違約金
    記憶有所誤認，亦無違常情，另被告洪震儒已有提出洪春福
    出具之清償債務證明，難認其就已代被告吳依心清償該借款
    債務以為取得系爭不動產所有權之對價，並未舉證，是原告
    上開主張，均非可採。
　⑷至被告洪震儒雖另抗辯系爭不動產前設定抵押權予林美雀，
    是為擔保其與林美雀之借款150萬元，該150萬元實際上為被
    告吳依心所借用，是其代償該150萬元亦為取得系爭不動產
    之對價云云。惟縱便系爭不動產前設定抵押權予林美雀所擔
    保林美雀與被告洪震儒間之150萬元債權確實存在，並經被
    告洪震儒清償屬實，然被告洪震儒就其與林美雀間150萬元
    之消費借貸關係實際上為被告吳依心要求其代為借用一事，
    並未舉證以實其說，則此部分既然本為被告洪震儒之消費借
    貸債務，其就此部分係屬清償自己之債務，自難據此認其有
    代被告吳依心清償，且以之為取得系爭不動產所有權之對價
    ，是被告洪震儒此部分抗辯，委無足採。
　⑸綜上所述，被告洪震儒應是以代為清償被告吳依心積欠三信
    銀行、洪春福之4,000,050元、250萬元借款債務，以作為取
    得系爭不動產之對價，足見被告間就系爭不動產所有權移轉
    之債權契約及物權契約並非無償行為。
  ⒊綜上，被告間就系爭不動產所有權移轉之債權契約及物權契
    約既非無償行為，則原告主張為無償行為而據上開規定請求
    撤銷，並請求被告洪震儒塗銷所有權移轉登記，即非可採。
  ㈡按債務人所為之有償行為，於行為時明知有損害於債權人之
    權利者，以受益人於受益時亦知其情事者為限，債權人得聲
    請法院撤銷之，民法第244條第2項定有明文。經查：
　⒈被告洪震儒是以清償被告吳依心積欠三信銀行、洪春福之4,0
    00,050元、250萬元借款債務，以作為取得系爭不動產之對
    價等節，被告間就系爭不動產所有權移轉之債權行為、物權
    行為即非無償行為，則依前述規定，需被告間該等債權行為
    及物權行為有害及於原告之債權，且為被告所明知，原告方
    得訴請撤銷之，並依同條第4項之規定，請求被告洪震儒塗
    銷系爭不動產所有權移轉登記。
　⒉原告固主張被告間就系爭不動產所有權移轉之債權行為及物
    權行為有害及於其債權云云。惟：
　⑴被告洪震儒前欲向新光銀行申請貸款以代償被告吳依心積欠
    三信銀行借款時，新光銀行曾於110年1月19日就系爭不動產
    進行鑑價，鑑價結果認為系爭不動產價值6,693,700元，有
    新光銀行111年5月26日新光銀集作字第1116004018號函及不
    動產鑑價報告在卷可參（見訴字卷第93至101頁），而貸款
    銀行評估擔保品價值乃攸關日後債權得否確保，其自會派遣
    具有鑑定不動產價格能力之人員進行評估，所做出之鑑價報
    告應會合於當時市價，堪可採信。而原告固以前述新光銀行
    所附預覽訪價案例比較結果，109年3月相類建物成交價格為
    每建坪17.8萬元，而109年10月相類建物成交價格為每建坪2
    1.9萬元，足見系爭不動產之買賣行情是穩定上漲，6個月漲
    幅即達23%，該鑑價結果仍以每建坪20.426萬元計算，難符
    實際云云，然依前述新光銀行函文所附預覽訪價案例比較結
    果所示，案例2之建物樓層為6樓，交易時間為109年3月，核
    算單價為每建坪17.8萬元，案例1之建物樓層為11樓，交易
    時間為109年10月，核算單價為每建坪21.9萬元，則案例1建
    物為高樓層，價值本高於案例2屬中高樓層之建物，應不得
    直接比較而認為系爭不動產市價漲幅甚距，新光銀行鑑價結
    果將系爭不動產以每建坪20.426萬元計算，不符實際，是原
    告上開主張應非可採，而足認系爭不動產於被告間移轉所有
    權時價值與新光銀行鑑價金額應相差不遠。
　⑵原告固主張本院106年度司執字第104042號強制執行事件程序
    中，系爭不動產經以底價1,200萬元進行拍賣，且依內政部
    實價登錄系統，與系爭不動產相類之建物買賣成交價達每建
    坪約24.8萬元至27.4萬元，是以系爭不動產建坪為32.76坪
    計算，系爭不動產價格約在813萬元至898萬元之間，而被告
    洪震儒抗辯是以950萬元購買系爭不動產，則系爭不動產之
    價值約在1,000萬元云云。惟系爭不動產在本院106年度司執
    字第104042號強制執行事件執行程序中所定拍賣底價，因時
    間距離被告間系爭不動產移轉登記已達數年，自無從為認定
    被告間移轉系爭不動產時該不動產市值認定之依據。又原告
    所提出之內政部實價登錄系統資料（見訴字卷第39頁）都是
    在110年底交易之房地，且其一為高雄市○○區○○○路000號5樓
    ，單價為每坪24.8萬元，另一為高雄市○○區○○○路000號11樓
    ，單價為每坪27.4萬元，然台積電於高雄設廠消息傳出造成
    高雄市地區房價飛漲正是在110年底，而被告間移轉系爭不
    動產所有權是在109年底至110年初間，本不能以110年底之
    市值其推估系爭不動產移轉時之市值，況系爭不動產是位於
    大樓三樓，較前述建物樓層為低，價值通常亦較低，益徵依
    原告所提實價登錄系統資料，無法認定系爭不動產於被告間
    移轉所有權登記時市值約在1,000萬元。此外，原告就其主
    張於被告間就系爭不動產所有權移轉時該不動產市值約在1,
    000萬元一事，並無其他舉證以實其說，其上開主張，自難
    採信。
　⑶被告洪震儒是以清償被告吳依心積欠三信銀行、洪春福之4,0
    00,050元、250萬元借款債務，以作為取得系爭不動產之對
    價，則被告吳依心將系爭不動產移轉予被告洪震儒後，乃減
    輕債務6,500,050元，與新光銀行所評估系爭不動產市價相
    差不多，此應足認被告吳依心是以市值出售系爭不動產，在
    減少系爭不動產之財產時，亦減少價值相當之債務，而無害
    及於原告之債權。
　⒊綜上，被告間就系爭不動產所有權移轉之債權行為及物權行
    為為有償行為，且無害及於原告之債權，是原告自不得依前
    開規定，訴請撤銷被告間就系爭不動產所有權移轉之債權行
    為及物權行為，並請求被告洪震儒塗銷系爭不動產所有權登
    記。
　㈢被告洪震儒雖聲請訊問證人吳依心，以證明是其代被告吳依
    心清償洪春福、林美雀債權，惟被告吳依心為本件當事人，
    自不得以證人訊問之，附此敘明。　
五、綜上，被告間就系爭不動產所有權移轉之債權行為及物權行
    為為有償行為，且無害及於原告之債權。從而，原告依民法
    第244條第1項、第2項、第4項請求撤銷被告間就系爭不動產
    於109年12月24日所為債權行為及於110年1月12日所為之所
    有權移轉登記行為，並請求被告洪震儒塗銷系爭不動產於11
    0年1月12日經高雄市政府地政局岡山地政事務所以夫妻贈與
    為原因所為之所有權移轉登記，為無理由，應予駁回。
六、本件事證已臻明確，兩造其餘之攻擊防禦方法核與判決結果
    不生影響，毋庸一一論列，併此敘明。
七、據上論結，本件原告之訴為無理由。依民事訴訟法第385條
    第1項前段、第78條，判決如主文。
中　　華　　民　　國　　111 　年　　10　　月　　4 　　日
                  民事第二庭  法　官　楊淑儀
以上正本係照原本作成。
如對本判決上訴，須於判決送達後20日內向本院提出上訴狀。如
委任律師提起上訴者，應一併繳納上訴審裁判費。
中　　華　　民　　國　　111 　年　　10　　月　　4 　　日
                              書記官　詹立瑜